【裁判字號】    97,台上,121
【裁判日期】    970110
【裁判案由】    殺人
【裁判全文】
最高法院刑事判決              九十七年度台上字第一二一號
上  訴  人  甲○○
上列上訴人因殺人案件，不服台灣高等法院高雄分院中華民國九
十六年十一月六日第二審判決（九十六年度上訴字第一五八號，
起訴案號：台灣高雄地方法院檢察署九十四年度偵字第二一六七
七號），提起上訴，本院判決如下：
    主  文
原判決撤銷，發回台灣高等法院高雄分院。
    理  由
本件原判決認定上訴人甲○○有其事實欄所記載之犯行，因而撤
銷第一審科刑之判決，改判仍論以上訴人殺人罪，累犯，依刑法
第十九條第二項減輕其刑後，量處有期徒刑七年；固非無見。
惟查：(一)、鑑定報告固得為形成法院心證之資料，然對於法院之
審判並無拘束力，故待證事項雖經鑑定，而鑑定報告顯然存有疑
義者，於究明之前，仍不得遽採為判決之基礎。又上訴人行為時
之刑法第十九條規定：「心神喪失之行為，不罰」、「精神耗弱
人之行為，得減輕其刑」，其行為後同法條於民國九十五年七月
一日修正生效之文義則為：「行為時因精神障礙或其他心智缺陷
，致不能辨識其行為違法或欠缺依其辯識而行為能力者，不罰」
、「行為時因前項之原因，致其辨識行為違法或依其辨識而行為
之能力，顯著減低者，得減輕其刑」。原判決理由第貳欄二之(三)
引用高雄市立凱旋醫院對上訴人實施精神鑑定後，檢送之精神鑑
定報告內容，認定上訴人有精神障礙致其辨識行為違法之能力顯
著減低之情形（即修正前刑法第十九條第二項規定之精神耗弱之
人），而予以減輕其刑。然依卷附高雄市立凱旋醫院九十六年九
月二十六日高市凱醫成字第０九六０００五四九三號函附之精神
鑑定書就上訴人之精神狀態鑑定結論略載：「個案目前無明顯精
神症狀」、「依案主（即上訴人）陳述推估，當晚僅喝了二－三
杯米酒，及三－四瓶啤酒，也還可以走路，案發當晚，拿刀砍傷
被害人陳銘福之後，還可以騎車到數百公尺外的戰將遊藝場，是
以案主案發時尚未處於明顯酒醉、噁心、步履相當不穩的精神意
識狀態，但當受到突然的刺激時，較難準確的辨識力是無法排除
的。因此當案主在受到被害人之攻擊後，在缺乏準確的辨識力及
薄弱的控制力下，因一時的氣憤衝動下而發生刺（殺）傷對方的
行為。案主雖有辨識力及控制力受損的情狀，但尚未致使無法認
識所為的殺人行為及其結果，故案主在為殺害被害人的行為時，
就『知』、『意』的準則而言，『有可能』達到『依其辨識而行
為之能力顯著減低』的程度，但尚難言之有達於『欠缺依其辨識
而行為之能力』的程度。」」等語（見原審卷第二一五至二一七
頁）；如若無誤，似認上訴人行為時之精神狀態「有可能達到行
為時因精神障礙或其他心智缺陷，致不能辨識其行為違法或欠缺
依其辯識而行為能力（即『精神耗弱』）之程度」，但亦可能尚
未達到不能辨識其行為違法或欠缺依其辯識而行為能力之程度。
是上訴人行為時之精神狀態若何，顯尚存有疑義，此與其行為究
竟應否減輕其刑之法律適用有關，自有調查之必要性。原審未遑
就上開鑑定疑義深入究明並為必要之論述，遽行判斷，洵有調查
未盡及理由欠備之違誤。(二)、上訴人行為後，刑法部分條文於九
十四年二月二日修正公布，並自九十五年七月一日生效實施。其
中第六十四條第二項有關死刑減輕之規定，自減輕為「無期徒刑
，或十五年以下十二年以上有期徒刑」修正為「無期徒刑」、第
六十五條第二項有關無期徒刑減輕之規定，自減輕為「七年以上
有期徒刑」修正為「二十年以下十五年以上有期徒刑」，上開修
正，已使依法減輕其刑後之法定本刑輕重發生變化，自屬法律變
更。原審於刑法修正施行後之九十六年十一月六日判決，認上訴
人成立刑法第二百七十一條第一項之殺人罪，而分別有刑法第四
十七條及第十九條第二項之加重、減輕事由，依法予以先加後減
（法定刑為死刑、無期徒刑部分未予加重）。但對於殺人罪法定
本刑死刑、無期徒刑減輕之規定，未依刑法第二條第一項為新舊
法之比較適用，遽行判決，併有判決不適用法則之違誤。(三)、刑
事審判旨在實現刑罰權之分配的正義，故法院對有罪被告之科刑
，應符合罪刑相當之原則，使輕重得宜，罰當其罪，以契合社會
之法律感情，此所以刑法第五十七條明定科刑時，應審酌一切情
狀（九十四年二月二日修正公布，九十五年七月一日施行之同條
條文並增列載明科刑時，應以行為人之責任為基礎），尤應注意
該條所列十款事項，以為科刑輕重之標準。原判決理由謂「審酌
被告（即上訴人）有多數前科紀錄，係累犯，與被害人間本係朋
友關係，卻因酗酒而鬧事，細故與被害人口角爭執，行為時因精
神障礙其心智缺陷，致其辨識行為違法及依其辨識而行為之能力
，顯著減低（精神耗弱），而萌發殺意持刀刺殺被害人，致被害
人受刀傷長十二點五公分，傷口最深處達四公分，並切斷脛骨後
動脈與神經，足見用力之猛，其罔顧人命，惡性重大，造成被害
人喪失生命，及被害人家屬無可回復之心靈傷痛，嚴重危害社會
秩序，且至今尚未與被害人家屬達成民事和解，並賠償被害人家
屬財產上及非財產上之損害，足認被告輕忽法紀，其行為不宜輕
宥」等語，似謂上訴人之行為危害甚為深鉅，量刑不宜從輕，而
卻僅量處有期徒刑七年，其量刑是否允當，即非無推求之餘地。
以上雖為上訴意旨所未指摘，然屬本院得依職權調查之事項，應
認有撤銷原判決發回更審之原因。
據上論結，應依刑事訴訟法第三百九十七條、第四百零一條，判
決如主文。
中    華    民    國  九十七  年    一    月    十    日
                      最高法院刑事第十一庭
                          審判長法官  洪  文  章
                                法官  王  居  財
                                法官  郭  毓  洲
                                法官  黃  梅  月
                                法官  邱  同  印
      本件正本證明與原本無異
                                      書  記  官
中    華    民    國  九十七  年    一    月   十五   日
                                                 H


司法院資訊處製作；財團法人民間司法改革基金會備份。
